【裁判字號】    90,訴,1518
【裁判日期】    920728
【裁判案由】    返還不當得利
【裁判全文】
臺灣板橋地方法院民事判決  九十年度訴字第一五一八號
    原      告  未○○
                亥○○
                Ｇ○○
                午○○
                Ｂ○○
                Ｔ○○○
                丑○○
                Ｑ○○○
                Ａ○○
                天○○即陳海.
?
                宙○○即陳海.
?
                辰○○即陳海.
?
                黃○○即陳海.
?
                玄○○即陳海.
?
                Ｖ○○即鄭昭.
?
                Ｕ○○即鄭昭.
?
                Ｒ○○即鄭昭.
?
                Ｓ○○即鄭昭.
?
                Ｐ○○即鄭昭.
?
    訴訟代理人  林金玲律師
    被      告  地○○      住台北縣永和市○○路○段六二號
                己○○      住台北縣永和市○○路三號四樓
                Ｋ○○      住台北縣永和市○○街七五巷十弄二四號三樓
                Ｌ○○      住台北縣永和市○○路○段一七三巷三號四樓
                Ｍ○○      住台北市北投區○○○路三號四樓之二
                Ｄ○○      住台北縣永和市○○路○段六六巷九號二樓
                巳○○      住台北縣永和市○○路一三八巷九號二樓
                ｂ○○      住台北縣永和市○○路三七三巷十六弄三號五樓
                戌○○      住台北縣永和市○○路○段一四八巷五弄十號五樓
                癸○○      住台北縣永和市○○路○段八二巷五弄五號三樓
                丁○○      住台北縣永和市○○路○段一九二號三樓
                Ｗ○○      住台北縣永和市○○路三七三巷三一弄十七號二樓
                寅○○      住台北縣永和市○○路一二四巷一弄九號
                Ｎ○○      住台北縣永和市○○路三一六號十樓之二
                宙○○      住台北縣永和市○○路一○一巷十號之四三樓
                Ｉ○○      住.
                丙○○      住台北縣永和市○○路四十巷五五號四樓
                申○○      住台北縣永和市○○路○段九一巷六弄十九號二樓
                Ｈ○○      住台北縣永和市○○路三七三巷一號四樓
                酉○○      住台北市中正區○○○路○段五五號
                ａ○○      住台北縣永和市○○路一六五巷一號三樓之一
                Ｙ○○      住台北縣永和市○○路○段四七巷七號四樓
                戊○○      住台北縣永和市○○路一二０號七樓
                Ｏ○○      住台北縣永和市○○路十七號二樓
                壬○○      住台北縣永和市○○路七巷二弄二號五樓
                辛○○      住台北縣永和市○○路○段一五○號三樓之一
                庚○○      住台北市○○區○○街二段七五號五樓
    右二十七共同
    訴訟代理人  胡盈州律師
                邱昱宇律師
                陳麗芬律師
    複代理人    陳柏如律師
    被      告  Ｘ○○      住台北縣永和市○○路一三六號四樓
                甲○○      住台北縣永和市○○路十八巷二八號二樓
                Ｅ○○      住台北縣永和市○○路三九號九樓
                Ｊ○○      住台北縣永和市○○路○段一九五巷四號三樓
                Ｃ○○      住台北縣永和市○○路○段一四八巷十二弄十三號四
                              .
    代  理  人  子○○      住.
    被      告  Ｆ○○      住台北縣永和市○○路三五六號五樓
                卯○○      住台北市○○○路七四○號二樓
                乙○○      住台北市○○○路七四０號二樓
                Ｚ○○      住台北縣永和市○○路○段二四巷二八弄二號五樓
右當事人間請求返還不當得利事件，本院判決如左：
    主    文
原告之訴及假執行之聲請駁回。
訴訟費用由原告負擔。
    事實及理由
一、本件訴訟進行中原告陳海水於民國九十年八月三十一日死亡，其繼承人為天○○
    、宙○○、辰○○、黃○○、玄○○五人，有戶籍登記簿謄本四紙及繼承系爭表
    一紙在卷可稽；而原告鄭昭讚則於九十一年五月二十一日死亡，其繼承人為Ｖ○
    ○、Ｕ○○、Ｒ○○、Ｓ○○、Ｐ○○五人，有戶籍登記簿謄本五紙及繼承系爭
    、死亡證明各一紙在卷可憑，並均經上開繼承人具狀聲明承受訴訟，應予准許，
    合先敘明。
二、被告Ｘ○○、甲○○、Ｅ○○、楊宜華、Ｃ○○、Ｆ○○、卯○○、乙○○、Ｚ
    ○○未於最後言詞辯論期日到場，核無民事訴訟法第三百八十六條各款所列情形
    ，爰依原告聲請，由其一造辯論而為判決。
三、原告起訴主張坐落台北縣永和市○○段三五六、三五七、三五八、三五九、三六
    ○地號等五筆土地合計三六八八．四七平方公尺，均為原告等人陸續所合股購買
    ，但為便宜計，而僅登記為高陳美（即原告未○○配偶）、原告陳海水（現己死
    亡）所有，因該土地係市場用地，故合意建造包括市場攤位、電影院及停車場之
    建築，將攤位及店舖出售，至電影院及停車場則保留自行經營，惟因在市場用地
    上建造市場店舖、攤位、電影院、及停車場，依法須以公司為起造人，於是原告
    等乃或以自己名義或信託以親友名義為股東，申請設立樂威企業有限公司（以下
    簡稱樂威公司），於六十六年間，由樂威公司申請建造包括地下層一層及地上四
    層之建築並對外銷售，而於六十九年間完工後將所有建物均登記為樂威公司，而
    後由樂威公司將第一、二、四層部分攤位（只有永久使用權，故僅就土地之應有
    部分辦理移轉登記）及店舖之建物併及土地所有權應有部分出售移轉登記第三人
    ，並由樂威公司將三樓電影院及十一間店舖建物所有權移轉登記為原告及訴外人
    宇○○（已死亡）等土地合買人共有。而地下層部分做為停車場，兼防空避難室
    之用，其面積為一四五六‧八五平方公尺，因欲保留自行經營，故未將該地下層
    所有權移轉為土地合買人共有，仍為樂威公司所有。嗣其後登記為樂威公司所有
    之地下層停車場建物（不包含土地應有部分）與二樓建號一九八九號店舖因欠稅
    為法院拍賣，而為被告黃延銘（原告嗣已撤回起訴) 標購取得，但亦僅拍賣其建
    物部分所有權而已，並未取得系爭土地之應有部分。詎事後訴外人黃延銘竟另自
    訴外人洪秋泉等處購買攤位及其土地之應有部分後，將部分地下層分割為一二一
    個停車位，連同前述原係分擔攤位之土地應有部分加以細分，出售予被告。是被
    告雖取得地下室停車位建物之所有權之應有部分，但並未取得地下室建物應分擔
    之土地應有部分，而每個停車位之土地應有部分，竟僅有十萬分之二或三而已，
    則被告顯有逾越其權利範圍而使用系爭土地並獲有利益（如附件之計算式），爰
    於本於不當得利之法律關係，請求被告給付如附表（一）所示之自八十五年七月
    十三日起九十年七月二十日止五年內依土地申報地價年息百分之十計算之相當租
    金損害之金額。
四、被告卯○○、乙○○則以按諸地政法規對區分所有建物基地持分，只要有基地持
    分為已足，數額並無一定之準則，被告皆擁有系爭土地及建物之持分，依法使用
    ，並非不當得利，況地下層在第一次所有權登記時，原告間即已協議不需登記基
    地持分等語置辯。被告Ｃ○○則以系爭地下室係依建築技術規則有關條文規定附
    設之防空避難室及停車場，原告之電影院及市場既已要求無償通行地下室，因而
    得以營業牟利，則不應再請求被告支付土地使用費，且退一步言，原告請求以土
    地租金法定最高上限年息百之十計算亦屬過高等語為辯。另被告甲○○則以雖有
    購買上開地下層車位，但上開車位並未交付予其使用等語為辯。而被告地○○等
    二十七人則以本案與鈞院八十三年度重訴字第二九六號確定判決係屬同一案件，
    而為該確定判決之既判力效力所及，且系爭建物地下層建造完成第一次產權登記
    時，地主與樂威公司均同意系爭地下室只登記單獨建物所有權，不需登記基地持
    分，原告係明示或默示地下室建物得無償使用系爭土地等語資以為辯。另被告Ｘ
    ○○、Ｅ○○、Ｊ○○、Ｆ○○、Ｚ○○則未於言詞辯論到場，復未提出書狀作
    何聲明及陳述。
五、查本件被告雖抗辯本案與本院八十三年度重訴字第二九六號確定判決係屬同一案
    件，原告應受該確定判決之既判力效力所及而不得更行起訴等情，惟按上開確定
    判決之被告及原告雖均與本案之被告與原告相同或為繼受人，且原告於該確定判
    決主張之訴訟標的亦係系爭地下室被告土地應有部分不足而係無權占有，而本於
    不當得利之法律關係而聲明請求被告應自該案訴狀繕本送達之翌日起按月連帶給
    付原告四萬一千六百十四元。惟該案於八十四年七月二十六日宣示判決後，就上
    開不當得利部分業經駁回原告之訴而確定，有被告提出之上開確定判決影本在卷
    可憑，並為原告所不爭，則該案原告雖亦係本於系爭地下室不當得利返還請求權
    為訴訟標的，但其請求之不當得利期間乃係自該案起訴狀繕本送達後至該案八十
    四年七月二十六日宣示判決前之言詞辯論終結之日止之相當租金之不當得利返還
    請求權，而本件原告則係請求自八十五年七月十三日起至九十年七月十二日止之
    相當租金之不當得利返還請求權，二者請求期間既未重疊而屬互異，其請求權期
    間尚非相同，二者訴訟標的即非同一，被告謂本案與本院八十三年度重訴字第二
    九六號確定判決係屬同一案件而為該確定判決既判力效力所及云云，即不足採。
六、復查系爭係土地為原告或其被繼承人等人陸續所合股購買，但為便宜計，而僅登
    記為高陳美（即原告未○○配偶）、原告陳海水（現己死亡）所有，於六十六間
    由樂威公司申請建造包括地下層一層及地上四層之建築並對外銷售，而於六十九
    年間完工後將所有建物均登記為樂威公司所有，而後由樂威公司將第一、二、四
    層部分攤位之永久使用權及店舖之建物併及土地所有權應有部分出售移轉登記第
    三人，並由樂威公司將三樓電影院及十一間店舖建物所有權移轉登記為原告及訴
    外人宇○○（已死亡）等土地合買人共有。其後登記為樂威公司所有之地下層停
    車場建物與二樓建號一九八九號店舖因欠稅為法院拍賣，而為訴外人黃延銘標購
    取得。另訴外人洪秋泉所有之一、二樓攤位及其土地應有部分亦遭法院拍賣而由
    被告未秋燕標購取得，嗣並再轉讓予訴外人黃延銘，黃延銘嗣再將所取得系爭土
    地應有部分以十萬分之二或三，隨同系爭地下層停車位建物之應有部分移轉予被
    告之事實，已為兩造所不爭，並有原告提出之契約書、土地登記謄本、地下層停
    車場建物登記謄本等附卷可稽，堪信為真實。原告主張被告雖為系爭地下層停車
    場建物之共有人，但所持有十萬分之二或三之系爭土地應有部分，均屬原搭配地
    上一、二樓攤位所分擔之應有部分，並非原停車場基地應分擔之應有部分，被告
    個別持有之土地應有部分顯然太少，與停車位建物面積不成比例，而逾越其權利
    範圍，應屬不當得利云云，惟查姑不論原告主張依附件計算式所計算之各停車位
    依其建物面積應分擔之土地應有部分是否正確適當，惟本件被告既個別按其停車
    位而具有系爭土地之應有部分，已為原告所不爭，而按「區分所有建物之基地，
    在構造上當然為區分所有人之共用部分，各區分建物所有人就基地之事實上共用
    關係，不因區分所有人之更易而受影響。該基地既有別於建物，可為另一所有權
    之客體，自不若區分所有建物本身共用部分之應推定為各區分所有人共有。是區
    分建物所使用之基地，為區分所有人之一人、數人或全體所有，或為區分所有人
    以外之人所有，均不影響各區分所有人就基地共用關係之存在。苟基地僅屬於區
    分所有人中之一人或數人所有，該一人或數人，就已存在之基地事實上共用關係
    ，顯無從為有別於共用關係以外之使用，自可推斷為該一人或數人應默許建物區
    分所有人之使用基地，不得指其為無權占有。準此，被上訴人既為廣合大廈之區
    分建物中地下室之所有權人，縱其非大廈基地之共有人，而上訴人為共有人之一
    ，上訴人仍不得以被上訴人係無權占有，以其所有權受有侵害為詞，請求被上訴
    人依民法第一百八十四條規定負損害賠償之責。被上訴人之使用系爭基地，並非
    無法律上之原因，上訴人依民法第一百七十九條規定，請求其給付不當得利，尤
    非法之所許」（最高法院八十一年度台上字第四九一號判決意旨參照），本件系
    爭地下層及其上一至四層之建物，原既係由原告即土地所有人同意由樂威公司為
    起造人，並由樂威公司取得其建物及地下一層之所有權後，再行出售第三人，已
    據原告所不爭，則自可推斷原告及其被繼承人默許該建物區分所有人使用基地，
    亦不因區分所有人嗣後更易，即樂威公司出售或拍賣而輾轉移轉系爭地下層建物
    予被告共有而受影響，從而原告主張被告共有之系爭地下層建物，所分擔土地之
    應有部分不足，而指被告係不當得利云云，自不足據。
七、從而原告本於不當得利之法律關係請求被告給付如附表（一）所示之金額，於法
    自屬不合，應予駁回，其假執行之聲請亦因敗訴而失所依附，應併予駁回。
八、本件事證基礎已臻明確，兩造其他攻擊、防禦或未論及之證據方法，已與判決結
    果無影響，爰不再一一論述，併予指明。
據上論結：原告之訴為無理由，依民事訴訟法第三百八十五條第一項前段、第七十八
條、第八十五條第一項前段，判決如主文。
中      華      民      國    九十二    年      七      月    二十八    日
                                臺灣板橋地方法院民事第一庭
~B法      官  朱耀平
右為正本係照原本作成
如對本判決上訴，須於判決送達後廿日內向本院提出上訴狀
中      華      民      國    九十二    年      七      月    二十九    日
~B法院書記官  方蟾苓


司法院資訊處製作；財團法人民間司法改革基金會備份。
